【裁判字號】    90,自,748
【裁判日期】    901121
【裁判案由】    詐欺
【裁判全文】
臺灣臺北地方法院刑事判決                            九十年度自字第七四八號
    自訴人  甲○○
    被  告  乙○○
右列被告因詐欺案件，經自訴人提起自訴，本院判決如左：
      主  文
乙○○無罪。
      理  由
一、自訴意旨略以：被告乙○○於民國八十六年十一月六日，向自訴人甲○○借款新
    台幣（下同）三百四十三萬五千元（自訴狀誤繕三百六十五萬一千元），佯稱一
    個月限期歸還，若未歸還願授權自訴人出賣其位於桃園縣中壢市○○路九七、九
    九號二棟房屋（下稱系爭房屋），自訴人不疑有詐，遂至台北市○○○路、松江
    路口之亞洲信託股份有限公司（下稱亞洲信託）提領現款交付被告使用，被告並
    簽立授權書同意自訴人處分前開二棟房屋。惟被告經自訴人屢次追討均置之不理
    ，甚且，被告在借款之前，早已將前開二棟房屋設定高額抵押權，致自訴人無法
    處分該屋受償，至此，自訴人始知受騙。因認被告涉犯刑法第三百三十九條第一
    項之詐欺取財罪嫌。
二、按犯罪事實應依證據認定之，無證據不得推定其犯罪事實；又不能證明被告犯罪
    者，應諭知無罪之判決，刑事訴訟法第一百五十四條、第三百零一條第一項分別
    定有明文。又按刑法第三百三十九條第一項之詐欺罪之成立，以意圖為自己或第
    三人不法之所有，以詐術使人將本人或第三人之物交付為要件。所謂以詐術使人
    交付，必須被詐欺人因其詐術而陷於錯誤，若其所用之方法，不能認為詐術，亦
    不致使陷於錯誤，即不構成該罪，最高法院四十六年台上字第二六０號著有判例
    可資參循。又以當事人間信用為基礎之借貸關係，依一般社會經驗，恆可預見事
    後無力清償或遲延清償之風險，縱令借款人屆期不為清償，如無積極證據足以認
    定其在借款之初即有詐財之本意，尚難因有延後清償情事，即推定其必然自始蓄
    意行騙。訊據被告乙○○固不否認曾向自訴人借款，惟堅詞否認有何詐欺犯行，
    辯稱：伊當時與自訴人係男女朋友，兩人常有資金往來，伊原本至印尼投資，才
    向自訴人借款，並偕自訴人共赴印尼，將該筆借款交給印尼人處理，但後來發生
    亞洲金融風暴，致該筆投資失敗，且伊向自訴人借款之初，即將該兩棟房屋權狀
    及印鑑等物交給自訴人，並簽訂買賣契約書，伊絕無詐欺之意等語。經查：
（一）被告於八十六年十一月六日向自訴人借款，經自訴人至亞洲信託公司提領三百
      四十三萬五千元現金交付被告，被告則加計一個月利息，開立合作金庫東台北
      支庫、票號ＨＢ0000000號、帳號０四二四０二號、面額三百五十七萬
      元支票，並連同系爭房屋之所有權狀、印鑑證明等物交予自訴人收執，且簽立
      系爭房屋之買賣契約書等文件一節，業據自訴人於本院訊問時陳明在卷（見本
      院九十年十一月六日訊問筆錄），嗣本院徵得自訴代理人蔡明和律師同意，當
      庭自其檔卷轉印前開文件附卷可參，足見被告並非如自訴狀所載僅開立一紙支
      票即向自訴人借款等情，堪予認定。且被告於借款之初即向自訴人表明款項係
      用途於印尼投資等情，亦經自訴人於本院訊問時陳稱：被告確實偕同自訴人至
      印尼，將該筆借款交印尼人進行投資等語（見同上筆錄），是被告既向自訴人
      表明借款用途，且言明若無法還款願將系爭房屋悉交自訴人處分，並將相關文
      件併交與自訴人，顯無杜撰投資之虛情，或交付不實之系爭房屋文件，訛騙自
      訴人借款等情存在。
（二）被告向自訴人借款之初，既已提供系爭房屋所有權狀並簽立買賣契約書，表明
      倘屆期無法還款，俾供自訴人過戶之用，然自訴人與被告當時係男女朋友關係
      ，雖該筆借款屆期，自訴人仍同意被告延期清償，且讓被告將前開借款支票更
      改長達三年之票期，均為自訴人所不否認之事實，而該筆借款迄今已逾四年，
      自訴人卻始終未將系爭房屋過戶登記在自己名下，顯係因雙方信賴關係所衍生
      之狀態；更何況，被告於八十六年間欲以另一棟房子過戶予自訴人資為清償方
      式，亦同遭自訴人拒絕等情，此有被告提出自訴人所不爭執之錄音譯文一份在
      卷可參，倘被告蓄意訛騙而向自訴人借款，早已攜款遠颺，豈有再三與自訴人
      商討還款方式之理？足見本件僅係單純債務不履行之民事糾紛，與詐欺取財之
      構成要件不合。而本件自訴狀初載敘：被告於借款之即有詐欺意圖云云，惟經
      本院調查得知被告借款之初，尚提供系爭房地所有權狀及印鑑等物，俟無法按
      期還款俾供自訴人過戶之用等情，自訴補充理由狀則改稱：縱被告借款當時未
      有詐欺意圖，然事後展延票期，於八十八年六月五日將系爭房地出賣，即有詐
      騙自訴人意圖云云，自訴意旨對於本件犯罪事實指述前後不一，且對於被告借
      款經過之實情略而不談，率而指稱被告借款有詐欺，事後又改稱被告延期清償
      有詐欺，然同一筆借款詐欺之始點，應在於施用詐術致被害人陷於錯誤而交付
      財物當時而言，豈有事後拖延還款亦係詐欺之行？是自訴意旨未提出相關事證
      即指稱被告涉犯詐欺罪嫌云云，顯無可採。
（三）本件自訴意旨所舉事證並不足以證明被告有何詐欺犯行，被告借款未還充其量
      僅應負民事債務不履行責任，與詐欺取財要件無涉，是被告辯稱：伊欠債係事
      實，但無詐欺之意等語，堪予採信。
三、綜上各節，本件自訴人所指之證據尚不足以證明被告有自訴人所指之犯罪事實；
    此外，復查無其他具體事證足資證明被告涉有自訴意旨所指之詐欺罪嫌，應認無
    法證明被告犯罪，揆諸首揭法文意旨，應為無罪之諭知。
據上論斷，應依刑事訴訟法第三百四十三條、第三百零一條第一項，判決如主文。
中      華      民      國    九十      年     十一     月    二十一    日
                              臺灣臺北地方法院刑事第一庭
                                  法    官    傅  中  樂
右正本證明與原本無異。
如不服本判決，應於判決送達後十日內，向本院提出上訴狀。
                                  書 記 官    林  明  龍
中      華      民      國    九十      年     十一     月    二十一    日


司法院資訊處製作；財團法人民間司法改革基金會備份。
